最高法院刑事判決　　　　　　　　　　　　　　　九十一年度台上字第三０三二號
　　上　訴　人　甲○○
　　選任辯護人　柯士斌律師
　　　　　　　　葉民文律師
　　上　訴　人　乙○○
右上訴人等因違反懲治走私條例案件，不服台灣高等法院中華民國九十一年一月十六
日第二審判決（九十年度上訴字第一二三四號，起訴案號：台灣基隆地方法院檢察署
八十七年度偵字第九０七、九二九、一一三四、一五０六、一八八七、二六四四號）
，提起上訴，本院判決如左：
    主  文
原判決關於甲○○、乙○○部分撤銷，發回台灣高等法院。
    理  由
本件原判決認定上訴人甲○○於民國八十六年十二月初，欲自大陸地區私運管制農產
品進口，乃與「名鴻鑫」號漁船船長之賴根旺（業經原審判刑確定）商議，允以船長
新台幣（下同）十八萬元、輪機長十三萬元、船員九萬元之代價，由賴根旺尋覓船員
前往大陸地區載運私貨。賴根旺乃覓得鄭王欽（受有罪判決確定）擔任輪機長，郭坤
輝、鄒德和、潘建源、閻福聚（以上四人均受有罪判決確定）擔任船員，彼等七人共
同基於直航大陸載運私貨進口之犯意聯絡，由賴根旺率輪機長以及船員郭坤輝等人，
於八十六年十二月二十日以捕魚為名，駕駛「名鴻鑫」號漁船，自台北縣萬里鄉野柳
漁港報關出海直航大陸地區，翌日抵達福建省琯頭碼頭。賴根旺即率同前揭輪機長、
船員將大陸地區物品（包括牛肚、香菇、酒鬼酒、魚類、畫眉鳥、八哥鳥）一批搬運
至船艙藏妥，預定於八十七年一月下旬農曆春節前駕船返回台灣。但船抵台灣附近海
域時，獲悉查緝甚緊，乃於八十七年一月二十七日折返前揭琯頭碼頭。同月十一日，
賴根旺駕船欲回野柳漁港，於同月十二日二十三時許，接獲甲○○指示改駛往台北縣
萬里鄉龜吼漁港，於翌日二時許停靠妥當，並乘安檢人員即上訴人乙○○包庇走私之
際（詳如後述），由甲○○在場指使工人及船員將船上部分走私物品以裝有冷凍櫃之
貨車載往他處，嗣於同日二時四十五分許，台北縣警察局保安隊龜吼小組警員許錫山
、李志翔、陳達勇、陳英鴻等四人巡邏至港邊，發現「名鴻鑫」號漁船卸載貨物可疑
，乃上船突檢而查獲，並扣得完稅價格為七十九萬五千三百零七元（第一審判決誤載
為七十九萬五千三百零八元）之公告管制大陸地區產品計牛肚七十六箱又二十七包、
香菇絲三十八箱又九十包、酒鬼酒十三箱又十九瓶、大陸畫眉鳥三隻、八哥二隻。乙
○○自八十七年初起任職於台北縣警察局金山分局龜吼派出所警員，並於八十七年二
月十三日二時至四時，擔任龜吼漁港之安檢工作，為依法令從事公務之人員。同日一
時許，賴根旺率鄭王欽、郭坤輝、鄒德和、潘建源、閰福聚等船員，載運逾公告管制
數額走私物品之「名鴻鑫」號漁船進港，同日二時許停泊靠港接受安全檢查時，乙○
○竟未依法進行安檢，任由甲○○在場指使工人及船員欲將上開走私物品載往他處。
同日二時四十五分許，台北縣警察局保安隊龜吼小組警員許錫山等四人巡邏至港邊，
發現「名鴻鑫」號漁船卸載貨物可疑，乃上船突檢，查覺船員工人所搬運貨物為走私
進口之大陸物品。乙○○見狀，即告知許錫山等人「不要管了」等語，以包庇甲○○
等人走私犯行，惟許錫山等人不為所動，乃先返回龜吼派出所（駐地於該所二樓）更
換服裝，乙○○則乘隙囑賴根旺等人將走私物品丟包至鄰船「旭宏十二號」漁船船艙
藏放等情，因而撤銷第一審關於甲○○、乙○○部分之判決，改判論處甲○○共同私
運管制物品進口逾公告數額罪刑；乙○○公務員包庇走私罪刑，固非無見。
惟查(一)原判決認定甲○○、賴根旺、鄭王欽、郭坤輝、鄒德和、潘建源、閰福聚共同
基於走私及非法航行至大陸之犯意聯絡，由甲○○指示賴根旺等人駕駛「名鴻鑫」號
漁船自台北縣萬里鄉野柳漁港報關出海，未經主管機關許可，直駛福建省琯頭碼頭，
載運大陸物品牛肚等物品，於八十七年一月十三日二時許走私入境至台北縣萬里鄉龜
吼漁港等情，因認甲○○係犯懲治走私條例第二條第一項、台灣地區與大陸地區人民
關係條例第八十條第一項之罪。但甲○○既係自大陸地區私運物品進入台灣地區，應
成立懲治走私條例第十二條、第二條第一項之準走私罪，原判決逕依同條例第二條第
一項論科，自有適用法則不當之違法。(二)有罪判決書之事實欄，應將與論罪科刑有關
之事實，翔實記載，然後於理由內逐一說明憑以認定之證據，並使事實認定與理由說
明，互相適合，方為合法。原判決事實欄載明賴根旺於八十七年一月下旬自大陸駕駛
上開漁船返回台灣，於駛近台灣附近海域時獲悉查緝甚緊，乃於八十七年一月二十七
日折返琯頭碼頭，同月十一日賴根旺再駕駛漁船返回台灣野柳漁港，同月十二日二十
三時許，漁船接近台灣時，接獲甲○○指示改駛龜吼漁港，於翌日二時許停靠妥當等
語，事實三又載明乙○○於八十七年二月十三日二至四時許包庇賴根旺等人走私大陸
漁貨，理由中明甲○○於八十七年二月十三日一時許，帶同七、八人在碼頭等漁船
入港，其事實認定與理由說明不相一致，自有理由矛盾之違法。(三)原判決理由貳、五
明乙○○並無刑法第二百十三條公務員登載不實之犯行。但理由貳、四又審酌乙○
○犯罪後猶飾詞諉責，未見悔意，復登載不實文書，掩飾犯行等情狀，為科刑輕重之
標準，所載理由，前後矛盾，自非適法。(四)認定犯罪事實，須依證據，如證據之真實
尚欠明瞭，即不能以擬制推測之方法為判斷之基礎。查賴根旺、閰福聚、潘建源固均
證稱：甲○○帶七、八個人在碼頭等漁船入港，並把貨品搬上冷凍車，且有二輛冷凍
車載走私貨，證人即警員許錫山證稱當時有看到一部卡車離去等語，但未經攔車檢查
或追贓查證，則甲○○除走私完稅價格為七十九萬五千三百零七元之大陸貨品外，是
否尚有私運其他大陸貨品進口，非無研求之餘地。甲○○、乙○○上訴意旨分別指摘
原判決關於其等部分不當，尚非全無理由，應認上述部分有撤銷發回更審之原因。至
原判決理由貳、五不另為無罪之諭知部分，因公訴人認與前揭論罪科刑部分（乙○○
）有裁判上一罪之關係，爰一併發回，附此明。
據上論結，應依刑事訴訟法第三百九十七條、第四百零一條，判決如主文。
中      華      民      國    九十一    年      五      月     三十     日
                              最高法院刑事第八庭
                                  審判長法官  莊  登  照
                                        法官  洪  明  輝
                                        法官  黃  一  鑫
                                        法官  魏  新  和
                                        法官  林  秀  夫
      右正本證明與原本無異
                                              書  記  官
中      華      民      國    九十一    年      六      月      四      日
